---
title: "Sesion 1 y 2: Introducción a R"
author: "David Niño-Torres"
format:
  html:
        code-fold: false 
        code-tools: false
        code-overflow: wrap
     
        theme: Cosmo
        
        self-contained: true
        
        toc: true
        toc-title: Contento

        code-links:
        - text: Codigo de la sesion 1 en R
          icon: file-code
          href: Codigo_S1.R
        - text: Datos de la sesion 1
          icon: file-code
          href: BD-EEVV-Defuncionesnofetales-2023.csv
editor: visual
---

# Introducción a R

## Objetivo de la sesión

El propósito de esta sesión es familiarizarse con el entorno de R y RStudio, comprender los tipos básicos de datos, los operadores matemáticos, y las estructuras de datos fundamentales como vectores, matrices.

## Operaciones básicas

En R se pueden realizar operaciones matemáticas básicas, muy similares a las que se harian con una calculadora. Estas operaciones son fundamentales para cualquier tipo de cálculo.

Aquí hay algunas de las operaciones más comunes:

-   **Suma (+):** Para combinar valores.
-   **Resta (-):** Para encontrar la diferencia entre valores.
-   **Multiplicación (\*)**: Para escalar valores.
-   **División (/):** Para dividir un valor por otro.
-   **Potencias (\^):** Para elevar un número a una potencia.
-   **Raíz Cuadrada (sqrt()):** Una función para calcular la raíz cuadrada de un número.

```{r}
2 + 2       # Suma
10 - 3      # Resta
4 * 5       # Multiplicación
8 / 2       # División
2^3         # Potencias
sqrt(16)    # Raíz cuadrada
```

El símbolo `<-` en **R** representa el **operador de asignación**.

> Asigna un valor a un objeto (una variable, un vector, una función, etc.).

```{r}
nombre <- "david"
nombre
```

## Tipos de datos básicos y estructuras de datos en R

Para aprovechar al máximo el lenguaje R, es necesario tener una comprensión sólida de los tipos y estructuras de datos básicos, saber identificarlos y entender cómo operar con ellos. Comprender estas estructuras es fundamental, ya que son los objetos que manipularás a diario en R.

### Numéricos

Los datos numéricos representan valores cuantitativos. Pueden ser enteros (por ejemplo, número de hijos) o decimales (como estatura en metros o peso en kilogramos).

::: callout-note
##### [Utilidad]{style="color:darkblue;"}

Se usan para cualquier valor cuantitativo como edades, pesos, estaturas, resultados de mediciones, etc.
:::

[Ejemplos en R:]{style="color:steelblue;"}

```{r}
edad <- 25 # Asignamos un número entero a la variable 'edad'
edad
```

La función `class()` en R se utiliza para obtener o establecer la clase de un objeto.

```{r}
peso <- 70.5      # Asignamos un número decimal (numérico)
peso
class(peso)       # Devuelve "numeric", indicando que es un número
```

**Calcular el índice de masa corporal (IMC)**

El IMC es una fórmula médica que relaciona el peso con la estatura para evaluar el estado corporal de una persona.

$$
\text{IMC} = \frac{\text{peso (kg)}}{\left(\text{estatura (m)}\right)^2}
$$

```{r}
peso <- 70          # Peso en kilogramos
peso
estatura <- 1.75    # Estatura en metros
estatura
IMC <- peso / estatura^2  # Fórmula: peso dividido entre estatura al cuadrado
IMC                 # Mostramos el resultado
```

Un IMC entre 18.5 y 24.9 se considera peso normal o saludable.

**Tasa de natalidad por 1000 habitantes:**

Es un indicador demográfico que expresa la proporción de nacimientos vivos ocurridos en una población durante un periodo determinado (usualmente un año), por cada 1.000 habitantes.

$$
\text{Tasa de natalidad} = \left( \frac{\text{Número de nacimientos}}{\text{Población total}} \right) \times 1000
$$

```{r}
nacimientos <- 512         # Número de nacimientos
poblacion <- 20000         # Población total
tasa_natalidad <- (nacimientos / poblacion) * 1000  # Fórmula
tasa_natalidad              # Resultado de la tasa por mil
```

Significa que en un año, ocurrieron 25.6 nacimientos por cada 1,000 personas en la población.

**Prevalencia**

La prevalencia es una medida epidemiológica que indica la proporción de individuos en una población que presentan una enfermedad o condición específica en un momento determinado (prevalencia puntual) o durante un período de tiempo específico (prevalencia de periodo).

$$
\text{Prevalencia} = \left( \frac{\text{Casos existentes}}{\text{Población total}} \right) \times 100
$$

```{r}
casos_existentes <- 340
poblacion_total <- 5000
prevalencia <- (casos_existentes / poblacion_total) * 100
prevalencia
```

La prevalencia del 6.8% indica que, en el momento del estudio, 6.8 personas por cada 100 presentan la enfermedad.

**Incidencia acumulada**

La incidencia acumulada mide la proporción de personas que desarrollan una enfermedad nueva durante un periodo específico (por ejemplo, un año).

$$
\text{Incidencia acumulada} = \left( \frac{\text{Casos nuevos}}{\text{Población en riesgo}} \right) \times 100
$$

```{r}
casos_nuevos <- 125
poblacion_riesgo <- 4600

# Cálculo
incidencia <- (casos_nuevos / poblacion_riesgo) * 100
incidencia
```

La incidencia acumulada de 2.71% indica que 2.71 personas por cada 100 en riesgo contrajeron la enfermedad en el período estudiado.

**Tasa de mortalidad general**

La tasa de mortalidad muestra la proporción de muertes en una población en un periodo especifico, por cada 1,000 habitantes.

-   Muertes: 120
-   Poblacion total: 20000

$$
\text{Tasa de mortalidad} = \left( \frac{\text{Muertes}}{\text{Población total}} \right) \times 1000
$$

```{r}
muertes <- 120
poblacion_total_mortalidad <- 20000

# Cálculo
tasa_mortalidad <- (muertes / poblacion_total_mortalidad) * 1000
tasa_mortalidad
```

6 personas murieron por cada 1,000 habitantes en ese año.

**Tasa de fecundidad general**

La tasa de fecundidad general mide el número de nacimientos por cada 1,000 mujeres en edad fértil (usualmente 15 a 49 años), en un periodo especifico.

-   Nacimientos: 512
-   Mujeres fertiles: 5200

$$
\text{Tasa de fecundidad} = \left( \frac{\text{Nacimientos}}{\text{Mujeres de 15 a 49 años}} \right) \times 1000
$$

```{r}
nacimientos <- 512
mujeres_fertiles <- 5200

# Cálculo
tasa_fecundidad <- (nacimientos / mujeres_fertiles) * 1000
tasa_fecundidad
```

En promedio, 98.46 nacimientos ocurrieron por cada 1,000 mujeres en edad fértil durante el año.

**Tasa neta de migración**

La tasa neta de migración es una medida que indica el efecto neto de la inmigración y la emigración en la población de un área, expresado como el aumento o la disminución por cada 1,000 habitantes durante en un periodo especifico.

-   Número de inmigrantes: 350
-   Número de emigrantes: 120
-   Poblacion: 15000

$$
\text{Tasa de migración} = \left( \frac{\text{Inmigrantes} - \text{Emigrantes}}{\text{Población total}} \right) \times 1000
$$

```{r}
inmigrantes <- 350
emigrantes <- 120
poblacion_total <- 15000

# Cálculo
tasa_migracion <- (inmigrantes - emigrantes) / poblacion_total * 1000
tasa_migracion
```

En el período analizado, la población ganó 15.33 personas por cada 1,000 habitantes, debido a que llegaron más inmigrantes que emigrantes.

### Caracteres (Strings)

Representan texto. Pueden ser nombres, descripciones, categorías, etc. Siempre se escriben entre comillas (" o ").

::: callout-note
##### [Utilidad]{style="color:darkblue;"}

Se usan para información textual como nombres de pacientes, diagnósticos, etiquetas, etc.
:::

[Ejemplos en R:]{style="color:steelblue;"}

```{r}
nombre <- "Ana"
nombre
```

```{r}
nombre <- "Carlos"
nombre
diagnostico <- "Hipertensión"
diagnostico
class(nombre)   # Devuelve "character"
```

### Lógicos (Booleanos)

Representan valores de verdad: TRUE (verdadero) o FALSE (falso). Son esenciales para tomar decisiones y filtrar datos.

::: callout-note
##### [Utilidad]{style="color:darkblue;"}

Se usan para indicar si una condición se cumple o no. Por Ejemplos, si un paciente tiene una enfermedad (TRUE) o no (FALSE), si un tratamiento fue efectivo, etc.
:::

[Ejemplos en R:]{style="color:steelblue;"}

```{r}
logico <- TRUE
logico
class(logico)  # "logical"
```

#### Valores faltantes

También es importante identificar valores faltantes, que en R se representan con `NA`. La función `is.na()` se utiliza para identificar valores faltantes (NA) en un objeto.

[Ejemplos en R:]{style="color:steelblue;"}

```{r}
nota <- NA           # Valor faltante
nota
is.na(nota)          # Devuelve TRUE si la variable contiene NA
```

### Vectores

Un vector es una secuencia ordenada de elementos del mismo tipo de dato. Puede contener números, caracteres o valores lógicos, pero todos sus elementos deben ser del mismo tipo.

::: callout-note
##### [Utilidad]{style="color:darkblue;"}

Para almacenar colecciones de datos homogéneos, como una serie de edades de pacientes, los resultados de un test para varios individuos, etc.
:::

[Creación:]{style="color:darkred;"} Se crean usando la función `c()` (de "concatenar" o "combinar").

[Ejemplos en R:]{style="color:steelblue;"}

```{r}
edades <- c(20, 25, 30, 35) # Un vector numérico con cuatro edades
edades
```

```{r}
x <- c(1, 2, NA, 4)
is.na(x)
```

#### Operaciones directamente entre vectores

R permite realizar operaciones directamente entre vectores de forma eficiente y concisa. Estas operaciones se realizan elemento a elemento, lo que significa que R aplicará la operación correspondiente entre los elementos que ocupan la misma posición en cada vector.

Además de las operaciones aritméticas básicas (+, -, \*, /, \^), R también permite comparaciones (\<, \>, ==, etc.) y operaciones lógicas (&, \|) entre vectores

```{r}
a <- c(1, 2, 3)
b <- c(4, 5, 6)

a + b  # Suma elemento a elemento
a - b  # Resta
a * b  # Multiplicación
a / b  # División
```

```{r}
x <- c(1, 2, 3, 4)
y <- c(10, 20)
x + y  # Resultado: c(11, 22, 13, 24) con advertencia
```

```{r}
sexo <- c("M", "F", "F")
sexo == "F"  # ¿Es mujer?
```

```{r}
peso <- c(70, 80, 65, 90)
peso[peso > 70]  # Filtrar valores mayores a 70
```

```{r}
edades <- c(23, 31, 45, 19, 30, 2)
sum(edades)    # Suma total
min(edades)    # Valor mínimo
max(edades)    # Valor máximo
```

```{r}
valores <- c(TRUE, TRUE, FALSE)
all(valores)  # Devuelve FALSE
any(valores)  # Devuelve TRUE
```

```{r}
# Error
# x <- 2
# X
```

**Cálculo de incidencia estratificada por Sexo**

La prevalencia de una enfermedad se calcula dividiendo el número total de los individuos que presentan un atributo o enfermedad en un momento o durante un periodo (evento)

Para estimar la prevalencia de COVID-19 por sexo durante un periodo, usamos:

$$
\text{Prevalencia}_{\text{mujeres}} = \left( \frac{\text{Casos en mujeres}}{\text{Total mujeres}} \right) \times 100
$$

$$
\text{Prevalencia}_{\text{hombres}} = \left( \frac{\text{Casos en hombres}}{\text{Total hombres}} \right) \times 100
$$

```{r}
# Vector con el sexo de los individuos (M = masculino, F = femenino)
sexo <- c("M", "F", "M", "F", "F", "M", "M", "F")
sexo

# Vector con los casos: 1 = tiene la condición, 0 = no tiene
caso <- c(0, 1, 1, 0, 1, 0, 1, 0)  # 1 = enfermedad, 0 = sano
caso
```

`cbind()` en R significa "column bind", y se utiliza para combinar vectores, matrices o data frames por columnas, es decir, agrega columnas lado a lado.

```{r}
cbind(sexo, caso)
```

Mujeres

```{r}
# Total de mujeres con la condición
casos_f <- sum(caso[sexo == "F"])       # Filtra casos en mujeres y suma
casos_f
```

```{r}
# Total de mujeres en la muestra
n_f <- sum(sexo == "F")
n_f
```

```{r}
# Cálculo de prevalencia en mujeres (%)
prevalencia_f <- (casos_f / n_f) * 100
prevalencia_f
```

Hombres

```{r}
# ----------------------------
# Prevalencia en hombres
# ----------------------------

# Total de hombres con la condición
casos_m <- sum(caso[sexo == "M"])       # Filtra casos en hombres y suma

# Total de hombres en la muestra
n_m <- sum(sexo == "M")

# Cálculo de prevalencia en hombres (%)
prevalencia_m <- (casos_m / n_m) * 100
prevalencia_m
```

### Secuencias

R permite crear secuencias de números de forma sencilla, lo cual es muy útil para generar rangos o series con un patrón específico.

::: callout-note
##### [Utilidad]{style="color:darkblue;"}

Para generar series de tiempo, índices, o para crear rangos para bucles o simulaciones.
:::

[Creación:]{style="color:darkred;"}

1.  Operador `::` Crea una secuencia de números enteros consecutivos.

2.  Función `seq():` Permite crear secuencias más complejas, especificando el inicio, el fin y el tamaño del paso.

Parámetros principales:

-   *from*: El número inicial de la secuencia.
-   *to*: El número final de la secuencia.
-   *by*: El incremento o decremento entre los números.

[Ejemplos en R:]{style="color:steelblue;"}

```{r}
1:10                           # Secuencia del 1 al 10 (1, 2, 3, 4, 5, 6, 7, 8, 9, 10)
seq(1, 10, by = 2)             # Secuencia del 1 al 10, de 2 en 2 (1, 3, 5, 7, 9)
seq(from = 1, to = 10, by = 2) # Lo mismo que el anterior, especificando los parámetros
```

::: callout-tip
Por cierto, podemos consultar la documentación de cualquier función escribiendo ?nombre de la función en la consola de R y pulsando la tecla Intro. Por ejemplo, podemos escribir `?seq` para consultar la documentación de la función seq().
:::

```{r}
# ?seq
```

### Repeticiones

La función `rep()` es muy útil para crear vectores repitiendo un valor o una secuencia un número determinado de veces.

::: callout-note
##### [Utilidad]{style="color:darkblue;"}

Para crear datos de prueba, inicializar vectores o para generar datos que sigan un patrón repetitivo.
:::

[Creación:]{style="color:darkred;"}

Función `rep(x = , times = )`:

Parámetros principales:

-   x: El valor o vector a repetir.
-   times: Cuántas veces se debe repetir el valor o vector completo.

[Ejemplos en R:]{style="color:steelblue;"}

```{r}
rep(1, times = 5) # Repite el número 1, cinco veces (1, 1, 1, 1, 1)
rep("R", times = 3) # Repite la letra "R", tres veces ("R", "R", "R")
```

### Matrices

Una matriz es una colección de elementos del mismo tipo de dato, organizada en filas y columnas. Piensen en ella como una tabla de números.

::: callout-note
##### [Utilidad]{style="color:darkblue;"}

Para organizar datos que tienen una estructura bidimensional y son del mismo tipo (ej.tablas de contingencia).
:::

[Creación:]{style="color:darkred;"}:

Se crea usando la función `matrix()`.

Parámetros principales:

-   *data*: Los datos que poblarán la matriz.
-   *nrow*: El número de filas deseado.
-   *ncol*: El número de columnas deseado.
-   *byrow*: Un valor lógico (TRUE o FALSE). Si es TRUE, los datos se llenan por fila; si es FALSE (por defecto), se llenan por columna.

[Ejemplos en R:]{style="color:steelblue;"}

```{r}
matriz <- matrix(1:9, nrow = 3, ncol = 3, byrow = FALSE) 
matriz
```

```{r}
matriz <- matrix(1:9, nrow = 3, ncol = 3, byrow = TRUE) 
matriz
```

##### Indexación en matrices

La indexación en matrices es la forma en la que accedes a elementos específicos, filas o columnas completas de una matriz. Es una parte fundamental para manipular y analizar datos.

| Código         | Qué devuelve                         |
|----------------|--------------------------------------|
| `matriz[i, j]` | Elemento en la fila `i`, columna `j` |
| `matriz[ , j]` | Toda la **columna** `j`              |
| `matriz[i, ]`  | Toda la **fila** `i`                 |

[Ejemplos en R:]{style="color:steelblue;"}

```{r}
# Indexación
matriz1 <- matrix(1:9, nrow = 3, ncol = 3)
matriz1[1,2]     # Fila 1, columna 2
matriz1[ ,3]     # Columna 3
matriz1[2, ]     # Fila 2
```
